最高法院刑事判決　　　　　　九十四年度台上字第六二三五號
　　上　訴　人　乙○○原名廖.
　　選　　　任
　　辯　護　人　顏文正律師
　　上　訴　人　甲○○
　　　　　　　　　　　　巷2弄.
　　選　　　任
　　辯　護　人　張瑞釗律師
上列上訴人等因殺人案件，不服台灣高等法院中華民國九十一年
九月二十四日第二審判決（九十年度上訴字第二五三０號，起訴
案號：台灣台北地方法院檢察署九十年度偵字第四三七八號），
提起上訴，本院判決如下：
    主  文
原判決撤銷，發回台灣高等法院。
    理  由
本件原判決認定上訴人乙○○（原名廖志峰）於民國九十年二月
三日下午五時二十三分許，在台北巿重慶南路三段九十七號五樓
頂閣樓臥室，以其住處（０二）00000000號電話及所有
之電腦主機、週邊設備等，使用台北縣淡水區漁會向中華電信數
據通信分公司（下稱中華電信）所申請，交由不知情之漁會工程
部職員陳光華所使用之撥接帳號（用戶識別碼：ｆｉｓｈ０００
２）撥接上網，至「ｈｉ１０６９」網站（網址ＨＴＴＰ：／／
ｈｉ１０６９．ＣＯＭ）之ＳＭ（指性虐待）聊天室內，以「主
人」（在性虐待行為意指施虐者）之身分、「虐犬」之暱稱登入
該聊天室，與素未謀面，當時在同市○○區○○路一段五十九巷
三弄七號三樓住處，以住處電話撥接至國立台北大學網路伺服器
連結至網際網路，以「奴隸」（在性虐待行為中意指受虐者）之
身分，並以「現在來玩吧」、「現在！！？？」二暱稱登入同一
聊天室之林志浩交談有關性虐待話題，二人隨即相約由林志浩著
灰色服裝、乙○○身著黑色服裝作為識別方式，於同日十九時四
十五分，在同市○○○路「ＴＴＳＴＡＴＩＯＮ」電腦賣場旁之
台北銀行提款機處見面，林志浩旋即搭乘二四七號公共汽車，乙
○○則騎乘其兄廖健廷所有之車號ＡＮＲ─一三五號紅色重型機
車，依約前往上開地點見面後，乙○○以所騎乘機車搭載林志浩
，於同日約二十時二十分許，至其上開住處，雙方閒聊約一小時
許，於同日二十一時三十分許，彼此同意為性虐待之行為，林志
浩乃脫去全身衣物躺在床上，乙○○預見將浸有ＲＵＳＨ（俗稱
神仙水，下同）之棉花置入林志浩鼻腔中，並以膠帶封著口腔，
僅留有少許空隙以供呼吸，又以塑膠袋套住頭部、口鼻，並綑縛
其四肢而為性虐待之行為，可以使人興奮，但於興奮之餘將造成
呼吸急促不順，且棉花阻塞鼻腔會喪失自救能力，有造成缺氧導
致窒息死亡之可能，竟不顧林志浩生命之危險，先以兩條醫療用
透氣膠帶以Ｘ型交叉貼於林某口部，將之封住，再將浸有ＲＵＳ
Ｈ之棉花置入其鼻腔中，僅留有少許空隙以供呼吸，又以膠帶封
住林某口腔，以有提把之紅白相間塑膠袋將其頭部罩住，並在下
巴處將塑膠袋之提把綁縛固定，以使林志浩由鼻部呼出之ＲＵＳ
Ｈ氣味可於塑膠袋內再循環吸入而增加快感，復將林志浩四肢以
毛巾包裹，並以布條分別綑縛其四肢後綁於床腳，使林志浩呈「
大」字型正面仰躺，而無法自行掙脫，嗣乙○○即以手為自己及
林志浩為自慰行為，又以ＫＹ軟膏充作潤滑劑塗抹於手上及林某
之肛門處，以二隻手指套上保險套插入其肛門中進行性虐待行為
。而於其達到高潮射精並為林志浩為性虐待行為之時或之後，未
立即為林某鬆綁四肢、解除罩住頭部塑膠袋、取出置於鼻腔之棉
花或撕掉封於口部之膠帶，以避免其發生窒息死亡之結果，導致
林志浩因氧氣耗盡後窒息死亡。乙○○見林志浩已無呼吸心跳後
，始將其四肢鬆綁，取下罩於頭部之塑膠袋及口鼻之棉花、膠帶
等物，並起意棄屍以掩藏殺人犯行，且為尋求友人與之合力棄屍
，先於同日二十二時十分十四秒以其所有0000000000
號行動電話去電不知情之施忠義所有0000000000號之
行動電話，交談中得知施忠義正與友人欲觀賞電影，衡情施某不
可能前去幫助棄屍，乃未告知林志浩窒息死亡情事即結束通話，
又於同日二十二時二十三分五十八秒，以前開其住宅電話去電其
先前任職歐磊科技公司之同事，即上訴人甲○○所有00000
00000號之行動電話，將林志浩窒息死亡之事告知當時在台
北縣三重巿三和路四段二六四巷二弄十號三樓住處之甲○○，並
要求陳某至其家中幫忙棄屍，在與甲○○通話後，等待陳某前往
期間，乙○○將其住處之「ＮＥＷＹＯＲＫ」牌黑色大型旅行箱
取出，並擦拭甫死亡仍全身赤裸之林志浩屍體，以其所有之內褲
套住林某屍體頭部，使之呈雙手抱頭屈膝之蜷曲姿勢，將林某屍
體置入該旅行箱中，俟甲○○於翌日（四）日凌晨趕赴乙○○上
開住處後，二人即基於遺棄屍體之犯意聯絡，甲○○並基於湮滅
乙○○刑事犯罪證據之故意，合力將裝有林志浩屍體之旅行箱搬
至樓下，由乙○○騎乘上開紅色重型機車，後座搭載甲○○，將
裝有屍體之旅行箱置於機車前座腳踏板處，兩人於台北市區內尋
找合適之棄屍地點，途經同巿羅斯福路六段一六六巷六之一號巷
內菩聖宮旁空地，因該處黑暗無人行走，即將旅行箱棄置該處。
嗣二人返回乙○○住處，先合力自乙○○床上拆下沾有乙○○、
林志浩分泌物或毛髮之床單清洗後丟棄，並謀議由甲○○負責將
林志浩之衣服、鞋子等丟棄至不明地點予以湮滅，乙○○則將林
志浩隨身攜帶之背包（內含筆記本、隨身皮夾、台北市公車儲值
卡等物）棄置於同巿武昌街二段十五號前之垃圾桶旁，二人並於
是日起，接續數日將乙○○所有之個人電腦內固定式硬碟、電腦
磁碟片（含ＩＯＭＥＧＡＺＩＰＤＩＳＫ高密度磁碟片及1.44Ｆ
ＬＯＰＰＹＤＩＳＫ）等刑事證據予以丟棄或湮滅。迄同年二月
六日上午十時二十分許，因路人張福川、林世明、劉瓊霞發現上
開裝有林志浩屍體之旅行箱後報警，經警扣得上開黑色大型旅行
箱及旅行箱提把各一只、內褲一條。警方嗣根據林志浩所使用電
腦，乃循線查獲，並至乙○○住處扣得乙○○所有供犯罪使用之
「３Ｍ」通氣膠帶一捲、保險套二個等情。因而撤銷第一審所為
科刑之判決，經變更起訴法條後，改判依牽連犯從一重論處乙○
○殺人罪刑及論處甲○○共同遺棄屍體罪刑。固非無見。
惟查：(一)、刑法第十三條之故意規定，分為直接故意（或確定故
意）與間接故意（或不確定故意）二種，有本院二十二年上字第
四二二九號判例可資參照。前者指行為人對於構成犯罪之事實，
明知並有使之發生（實現）之決意，進而實施該犯罪決意之行為
；後者則指行為人對於構成犯罪之事實，預見其有發生（實現）
之可能，因該犯罪事實之發生（實現）不違背其本意，乃予容認
，任其發生（實現）之情形而言。依原判決認定之事實，乙○○
預見將浸有俗稱神仙水之ＲＵＳＨ棉花置入林志浩鼻腔中，並以
膠帶封著口腔，僅留有少許空隙以供呼吸，又以塑膠袋套住頭部
、口鼻，並綑縛其四肢而為性虐待之行為，可以使人興奮，但於
興奮之餘將造成呼吸急促不順，且棉花阻塞鼻腔會喪失自救能力
，有造成缺氧導致窒息死亡之可能，竟不顧其危險，而以該方式
與林某為性虐待行為，且於其達到高潮射精並為林志浩為性虐待
行為之時或之後，未立即為林某鬆綁四肢、解除罩住頭部塑膠袋
、取出置於鼻腔之棉花或撕掉封於口部之膠帶，以避免其發生窒
息死亡之結果，導致林志浩因氧氣耗盡後窒息死亡等情。然乙○
○於為林志浩施以性虐待行為之時或之後，未立即為林某鬆綁四
肢、解除罩住頭部塑膠袋、取出置於鼻腔之棉花或撕掉封於口部
之膠帶，以避免其發生窒息死亡結果，究係出於有意使其發生之
直接故意，抑或出於縱使發生亦不違背其本意之間接故意？原判
決於事實欄內就此未為明確之認定、記載，已不足為正確適用法
律之依據。雖原判決於理由內謂行為人對於一定結果之發生，預
見其可能，而以未必發生之意思加以實行，終致發生結果者，為
未必故意，又以乙○○於性行為完畢後，未即時為林志浩鬆綁四
肢、解除罩住頭部塑膠袋、取出置於鼻腔之棉花或撕掉於口部之
膠帶，以免其發生窒息死亡之結果，致林某因氧氣耗盡後窒息死
亡，乃認渠應有殺人之未必故意。然廖某此舉如何得認係出於「
未必發生之意思」，原判決對之亦未加論敘，乃遽認渠有殺人之
未必故意，同有理由不備之違誤。(二)、原判決理由係以乙○○與
林志浩相約於九十年二月三日十九時四十五分於台北市○○○路
「ＴＴＳＴＡＴＩＯＮ」電腦賣場旁之台北銀行提款機處見面，
已經渠坦認屬實，廖某並供稱自上開見面地點至伊住處需時約二
、三十分鐘，至伊住處後，二人閒聊約一小時許，始為性虐待行
為，性虐待行為約一小時許，林志浩於二十二時二十三分五十八
秒伊去電甲○○前即已死亡等語，而廖某於當天二十二時十分十
四秒以其行動電話去電施忠義，與其通話時，神智清醒、正常，
復經證人施忠義供證屬實。乃認林志浩於廖某去電施忠義前應已
死亡，以此推算乙○○與林志浩為性虐待行為之時間約四十分鐘
，渠應無餘裕時間供睡眠。且行政院國軍退除役官兵輔導委員會
台北榮民總醫院（下稱台北榮民總院）亦函覆指ＲＵＳＨ（俗稱
神仙水）之成分為亞硝酸戊酯，係一種揮發性液體，其作用不會
引起暫時性失憶。因而將乙○○所為伊於性虐待行為後，因吸入
神仙水而坐在床邊椅子上休息以致昏睡，迨伊醒後方發覺林志浩
已無呼吸之辯解，予以摒棄不採（見原判決第十頁至第十二頁）
。然乙○○之原審選任辯護人於原審已具狀稱自台北市○○○路
「ＴＴＳＴＡＴＩＯＮ」電腦賣場至廖某住處（台北市○○○路
○段九十七號），騎機車最多僅需十分鐘，非渠先前所稱二、三
十分鐘等語。觀諸乙○○於案發當天（九十年二月三日）以「虐
犬」之暱稱上網，在性虐待聊天室與林志浩相約於當天十九時四
十五分在上開地點見面後，係於當天十九時三十五分零三秒離線
下網（見偵查第一卷第八十四頁），其間僅有約十分鐘時間，似
徵廖某原審選任辯護人上開所辯，尚非全然無據。且台北榮民總
院檢送乙○○精神狀況鑑定書，其中鑑定結果欄（貳）載稱據廖
員之陳述，渠在進行性行為間使用較大量之ＲＵＳＨ，若所使用
者為文獻上所提到之「alkylnitrites 」類藥物，據文獻上記載
，此類藥物有可能造成頭痛、頭暈、嗜睡等副作用，因此有可能
使廖員出現短暫之嗜睡狀態，或中樞神經抑制作用，影響意識之
清醒程度，致其無法立即察覺死者狀態等語（見原審第一卷第一
０三頁）。倘若無訛，似徵乙○○上開所辯，亦非全無可能。以
上係對廖某有利之證據，於其利益自有重大關係，原審未加調查
、審酌，復未於判決內說明不採之理由，非惟證據調查職責未盡
，抑且判決理由不備。(三)、甲○○於警詢及偵審中始終否認有與
乙○○共同遺棄屍體及湮滅廖某刑事犯罪證據犯行，且一再辯稱
伊於九十年二月三日二十二時二十三分許有接到乙○○來電，廖
某僅告知伊身體不適，要早點休息等語，即結束通話，伊當天晚
上在家中上網，至翌（四）日凌晨零時許始下線，其後便休息，
至四日早上約十時再度接到乙○○來電表示頭痛，伊於上午十一
時許始前往廖某住處，此時廖某始告知林志浩死亡一事，並表示
欲整理房間，伊乃幫忙整理、丟棄物品，伊所丟棄之物品，均係
乙○○所有之物，非林志浩之物品等語。而證人陳威志、王麗珠
二人於原審調查時均到庭結證，一致供證此情屬實（見原審第一
卷第二一二、二一三頁）。此係對甲○○有利之證據，原審對之
未加採酌，復未於判決內說明何以不採之理由，尚嫌理由不備。
(四)、乙○○、甲○○二人經原審囑託內政部警政署刑事警察局對
之測謊結果，廖某於測前會談否認謊稱甲○○有參與棄屍，呈不
實反應，而陳某於測前會談否認有參與棄屍，則無不實反應（見
原審第二卷第九十五頁、第九十七頁、第一一九頁）。此係對甲
○○有利之證據，原判決於理由內僅說明測謊之原理、依據，且
謂測謊鑑定結果，如就否認犯罪有不實之情緒波動反應，固得供
審判上之參酌，惟不得採為有罪判決之唯一憑據等語（見原判決
第十六頁），然就此有利於甲○○之測謊結果，何以不足採，則
未置一詞予以論敘，亦有判決理由不備之違法。以上，或係上訴
意旨所指摘，或為本院得依職權調查之事項，應認原判決有撤銷
發回更審之原因。
據上論結，應依刑事訴訟法第三百九十七條、第四百零一條，判
決如主文。
中　　華　　民　　國　九十四　年　 十一 　月　　十　　日
                      最高法院刑事第九庭
                          審判長法官  張　淳　淙
                                法官  張　春　福
                                法官  呂　丹　玉
                                法官  洪　昌　宏
                                法官  賴　忠　星
      本件正本證明與原本無異
                                      書  記  官
中　　華　　民　　國　九十四　年　 十一 　月　 十七 　日
                                                      Ｑ
